臺灣高等法院臺中分院刑事判決　　　　 96年度上易字第179號
上　訴　人　臺灣苗栗地方法院檢察署檢察官
被　　　告　庚○○
選任辯護人　李添興　律師
上列上訴人因被告詐欺案件，不服臺灣苗栗地方法院95年度訴緝
字第14號中華民國95年10月30日第一審判決（起訴案號：臺灣苗
栗地方法院檢察署94年度核退偵字第13號；移送併辦案號：95
年度偵字第259號），提起上訴，本院判決如下：
    主  文
原判決撤銷。
庚○○連續幫助意圖為自己不法之所有，以詐術使人將本人之物
交付，處有期徒刑伍月，如易科罰金，以銀元參佰元即新臺幣玖
佰元折算壹日。
    事  實
一、庚○○（提起上訴後，嗣於本院審理期日撤回其上訴）可預
    見一般人租借金融帳戶使用，常與財產犯罪密切相關，且取
    得他人存摺及提款卡之目的，在於掩飾或隱匿因自己重大犯
    罪所得財物或財產上利益。詎庚○○竟基於幫助之概括犯意
    ，分別為下列幫助詐欺取財之犯行：
  (一)於民國（下同）94年1月3日，在中國信託商業銀行新竹分行
    開立帳號000000000000號帳戶，並於開戶日至同年1月5日間
    某日，在不詳地點，將上開帳戶之存摺及提款卡連同密碼一
    併交付不詳姓名年籍之詐欺集團成年人。嗣該集團成員，基
    於詐欺之犯意，於94年1月2日，假借「宏海數位生活館」之
    名義，在電話中向戊○○自稱係該生活館之主任徐亮仲，佯
    稱戊○○業已抽中獎金新臺幣（下同）120萬元，並提供電
    話供其撥打詢問中獎領款事宜，致戊○○陷於錯誤後，要求
    戊○○於同年1月5日匯款30萬元至庚○○上開帳戶，戊○○
    乃請友人游雅惠於當日如數匯款至上開帳戶。
  (二)又於94年1月31日，在新竹國際商業銀行銅鑼分行開立帳號
    0000000000000號帳戶，並於開戶日至同年3月8日間某日，
    在苗栗縣公館交流道附近某處，將上開帳戶之存摺及提款卡
    連同密碼一併交付不詳姓名年籍之綽號「小陳」之詐欺集團
    成年成員。嗣該集團成員，基於詐欺之犯意，於94年3月8日
    ，撥打電話向丁○○佯稱可到自動櫃員機操作辦理退稅，致
    丁○○陷於錯誤，依指示至中華郵政公司自動櫃員機操作，
    轉出89,989元至庚○○所開立之上開帳戶。
二、案經戊○○訴由新竹市警察局第二分局報告台灣新竹地方法
    院檢察署檢察官呈請台灣高等法院檢察署檢察長令轉台灣苗
    栗地方法院檢察署檢察官偵察起訴及移送併案審理。
    理  由
一、訊據被告對揭事實坦白承認，核與被害人戊○○、丁○○於
    警詢中之指訴被詐欺情節相符合，並有卷附中國信託銀行新
    竹分行帳號000000000000號帳戶之申請書影本、帳戶歷史交
    易清單、新竹國際商業銀行銅鑼分行函覆之開戶資料及交易
    明細表各1份可稽。按刑法上之故意可分為直接故意與不確
    定故意（間接故意），所謂「不確定故意」，係指行為人對
    於構成犯罪之事實，預見其發生而其發生並不違背其本意者
    ，刑法第13條第2項定有明文。金融帳戶之申請甚為簡易方
    便，被告係智識正常之成年人，有長期使用帳戶之經驗，對
    他人使用帳戶之目的，自應有所懷疑，蓋如非供作犯罪出入
    之帳戶或其他不法目的，應無隱匿自己名義帳戶而拿走他人
    金融帳戶使用之必要；且邇來利用報紙刊登廣告詐欺取財之
    犯罪類型層出不窮，該等犯罪，多數均係利用人頭帳戶作為
    出入帳戶，並經媒體廣為披載，被告並非涉世未深之人，對
    此應知之甚詳，足見被告有容任前開不詳姓名成年男利用其
    帳戶犯詐欺取財罪之不確定故意，允無疑義，被告涉犯幫助
    詐欺之犯行，堪以認定，應依法論科。
二、查被告行為後，刑法於94年2月2日修正公布，並於95年7月1
    日施行，而有關新舊法之比較，應就罪刑有關之共犯、連續
    犯、牽連犯加重等暨其他法定加減原因（如身分加減）與加
    減例等一切情形，綜其全部罪刑之結果而為比較（最高法院
    95年第8次刑事庭會議決議參照）：
  (一)被告行為時之刑法第30條第1項、第2項分別規定：「幫助他
    人犯罪者，為從犯。雖他人不知幫助之情者，亦同」、「從
    犯之處罰，得按正犯之刑減輕之」，而行為後新法第30條第
    1項、第2項則規定：「幫助他人實行犯罪行為者，為幫助犯
    。雖他人不知幫助之情者，亦同。」、「幫助犯之處罰，得
    按正犯之刑減輕之」，本件被告行為依修正前或修正後之規
    定，均構成幫助犯，且修正後之新法對於幫助犯刑度部分並
    無更動，是上開新法之規定，並未有利於被告。
  (二)關於連續犯之規定，因行為後新法業已刪除第56條連續犯之
    規定，此刪除雖非犯罪構成要件之變更，但顯已影響行為人
    刑罰之法律效果，自屬法律有變更，依新法第2條第1項規定
    ，比較新、舊法結果，仍應適用較有利於被告之行為時法律
    即舊法論以連續犯。
  (三)關於易科罰金部分。被告於行為時之刑法第41條第1項前段
    規定：「犯最重本刑為5年以下有期徒刑以下之刑之罪，而
    受6個月以下有期徒刑或拘役之宣告，因身體、教育、職業
    、家庭之關係或其他正當事由，執行顯有困難者，得以1元
    以上3元以下折算1日，易科罰金。」又被告行為時之易科罰
    金折算標準，即修正前罰金罰鍰提高標準條例第2條前段（
    現已刪除）規定，就其原定數額提高為10 0倍折算1日，則
    本件被告行為時之易科罰金折算標準，應以銀元300元折算1
    日，經折算為新臺幣後，應以新臺幣900元折算為1日。惟95
    年7月1日修正公布施行之刑法第41條第1項前段則規定：「
    犯最重本刑為5年以下有期徒刑以下之刑之罪，而受6個月以
    下有期徒刑或拘役之宣告者，得以新臺幣1千元、2千元或3
    千元折算1日，易科罰金。」比較修正前後之易科罰金折算
    標準，以95年7月1日修正公布施行前之規定，較有利於被告
    ，本件應依刑法第2條第1項前段，適用修正前刑法第41條第
    1項前段規定。
  (四)被告行為後，業已增訂刑法施行法第1條之1，並規定：「中
    華民國94年1月7日刑法修正施行後，刑法分則編所定罰金之
    貨幣單位為新臺幣。94年1月7日刑法修正時，刑法分則編未
    修正之條文定有罰金者，自94年1月7日刑法修正施行後，就
    其所定數額提高為30倍。但72年6月26日至94年1月7日新增
    或修正之條文，就其所定數額提高為3倍。」是就現行刑法
    中，有關於罰金刑處罰之規定已有修正，惟經比較增訂之刑
    法施行法第1條之1與被告行為時之罰金罰鍰提高標準條例第
    1條前段、現行法規所定貨幣單位折算新臺幣條例第2條結果
    ，二者規定適用之結果並無不同，則本件即依被告行為時之
    舊法即依罰金罰鍰提高標準條例第1條前段為法條適用之依
    據。
  (五)綜合上述條文修正前、後之比較，及最高法院前揭決議、修
    正後刑法第2條第1項前段、後段規定之「從舊、從輕」原則
    ，本件應適用被告行為時之法律，即修正前刑法之相關規定
    ，予以論處。
三、核被告所為，係犯刑法第30條、第339條第1項之幫助詐欺取
    財罪。查被告提供其所有之金融機構帳戶予上開詐騙集團，
    供收受詐欺取財犯罪所得之用，對上開犯罪之遂行產生實質
    助力，起訴書雖記載被告係涉犯刑法第30條、第340條之幫
    助常業詐欺罪嫌，及臺灣苗栗地方法院檢察署檢察官移送併
    案部分（95年度偵字第259號）記載被告除涉犯上開法條外
    ，另涉犯刑法第30條、洗錢防制法第9條第2項之幫助洗錢罪
    嫌，惟經蒞庭檢察官於95年9月4日原審審理時到庭更正，並
    據以論告（見原審卷第65頁），依檢察一體原則，應以蒞庭
    檢察官到庭更正之刑法第30條、第339條第1項為檢察官所引
    應適用之法條，故本件無變更起訴法條之問題。被告為幫助
    犯，應依修正前刑法第30條第2項減輕其刑。被告連續2次幫
    助詐欺取財之行為，時間緊接，方法相同，所犯係構成要件
    相同之罪，顯係基於概括犯意反覆為之，為連續犯，應依修
    正前刑法第56條規定以1罪論，並加重其刑，且先加後減之
    。被告於事實一之(二)部分之犯行雖未據起訴，惟與已起訴部
    分有連續犯裁判上一罪之關係，為起訴效力所及，復經檢察
    官移送併案審理，自應併予審判。原判決認被告罪證明確而
    予科刑，固非無見，惟查：被告於本院審理期間業與被害人
    丁○○達成民事和解，約明分期賠償10萬元，有庭呈和解筆
    錄影本存卷可憑，犯後已見悛悔之意，原審量刑未及審酌及
    此而有未洽。檢察官雖以被告另有連續犯幫助詐欺犯行，屬
    裁判上一罪，應合併審判，固無理由（詳如後述），惟原判
    決既有上述可議之處，自無可維持，應由本院將原判決撤銷
    改判。爰審酌被告2次交付金融帳戶與施詐者，供行騙之用
    ，致有被害人2人騙、其犯罪所生之危險或損害、犯罪後已
    與其中1名被害人達成民事和解，態度尚稱良好等一切情狀
    ，量處如主文第2項之刑罰，並依修正前刑法第41條第1項、
    修正前罰金罰鍰提高標準條例第2條，諭知易科罰金之折算
    標準。
四、臺灣臺中地方法院檢察署95年度偵字第25655、265656號移
    送併辦意旨略以：被告庚○○基於常業詐欺之犯意，與真實
    姓名年籍不詳綽號「阿三」、「小陳」、「小林」之成年男
    子等人，共組詐欺集團，以傳遞退稅及中獎等不實訊息之方
    式，使被害人李子函、辛○○、寅○○、乙○○、丑○○、
    丙○○、子○○、甲○○○、己○○、壬○○、癸○○等人
    陷於錯誤，而匯款至指定之帳戶，復透過「小陳」將提款卡
    及密碼交付並告知被告庚○○，被告庚○○取得該提款卡及
    密碼後，由李秀燕至自動櫃員機提領現金，被告庚○○領得
    現金後，隨即以詐欺集團提供偽造之「張志章」、「林明文
    」、「蔡文佑」、「武志強」證件，將現金郵寄予詐騙集團
    ，被告庚○○每次從事提領現金之行為，可獲得1000元之報
    酬等犯行，因認被告涉犯刑法第339條第1項詐欺罪及同法第
    212條偽造特種文書罪嫌，而被告此詐欺犯行，與本院前揭
    起訴幫助詐欺犯行，有連續犯之裁判上一罪關係，爰移送併
    案審理云云。惟查：
  (一)訊之被告於原審供稱：(1)於94年8月間，見報應徵臨時業務
    ，受綽號「小林」、「小陳」之成年男子委託提款，乃先後
    以其2人所交付之提款卡於94年8月25日，在台中商業銀行領
    取2萬元，於同年月30日，在台中市○○路上之萬泰銀行領
    取1萬8千元，於94年9月6日欲領取41萬元時，在台中市○○
    路○段6號被警查獲，領款後將現金用信封袋裝好寄放在全航
    客運，署名「陳先生」，或「林先生」會派人拿取，每次領
    款之代價為1千元等語（見臺中市警察局刑案偵查卷宗第9頁
    之警詢筆錄），其於偵查中亦為相同之供述（見核退字第
    3015號偵查卷第7、8頁）；(2)於95年5月24日，向姓名年籍
    不詳綽號「阿華」之成年男子借款2萬元，「阿華」告知幫
    他把存摺寄到台北市承德站之方式，可以抵債，被告遂先後
    於95年6月7日晚上8時許、同年7月初晚上8時許，幫「阿華
    」寄送物品，於95年7月20日，在台中市○○區○○路1段軍
    福路口，為警查獲等語（見臺中市警察局刑案偵查卷宗第9
    、10頁之警詢筆錄），其於偵查中亦為相同之供述（見偵字
    第16289號偵查卷第5、6頁），而就(1)部分之事實，核與同
    案被告王景昌、廖鎮源於警詢、偵查中所供述之情節相符，
    而併案卷內除前開3人供述外，查無其他綽號「阿三」、「
    小林」、「小陳」及李秀燕之證詞，是本件僅能認定被告於
    前揭時、地，受姓名年籍不詳綽號之「小林」、「小陳」所
    託領取款項，及受綽號「阿華」委託寄物，至於其他部分犯
    行則無從查證，故認被告前揭犯行之行為型態與本件已起訴
    部分及臺灣苗栗地方法院檢察署95年度偵字第259號併案部
    分之行為型態（後2者均係單純提供帳戶供他人犯罪使用）
    顯然不同。
  (二)被告嗣於原審供稱：「（94年幫人家領錢是去應徵業務的工
    作？）對。」「（95年幫阿華寄東西，是為了還阿華的錢？
    ）對。」「（所以94、95年那2次，你是臨時起意？）對」
    等語（見原審卷第113、115頁），再佐以被告起訴部分及臺
    灣苗栗地方法院檢察署95年度偵字第259號併案部分之犯罪
    時間均係發生在94年1月間，與前開(1)之犯罪時間即94年8月
    ，相隔達半年以上；與(2)之犯罪時間即95年5月24日，更相
    隔達1年以上，足認被告前開犯行均係因積欠債務臨時起意
    ，主觀上難認係基於概括犯意而為之。
  (三)按現行刑法關於正犯、從犯之區別，係以其主觀之犯意及客
    觀之犯行為標準，凡以自己犯罪之意思而參與犯罪，無論其
    所參與者是否犯罪構成要件之行為，皆為正犯，其以幫助他
    人犯罪之意思而參與犯罪，其所參與者，苟係犯罪構成要件
    之行為，亦為正犯，以幫助他人犯罪之意思而參與犯罪，其
    所參與者又為犯罪構成要件以外之行為，為從犯（最高法院
    著有25年上字第2253號判例意旨參照）。被告經認定有罪之
    幫助詐欺犯行，係將自己之帳戶借與詐欺集團使用，而前開
    移送併辦意旨所示，被告係與綽號「阿三」、「小陳」、「
    小林」之成年男子共組詐欺集團詐騙他人，所為係犯刑法第
    339條第1項之詐欺罪。一為以從犯意思為之，一為以正犯意
    思為之，且無證據證明涉案集團相同，堪認前開移送併辦所
    示被告詐欺犯行與本件幫助詐欺犯行，無裁判上一罪之關係
    ，該併案部分非本院所得審究，應退回由檢察官另行為適法
    處理。
據上論斷，應依刑事訴訟法第369條第1項前段、第364條、第299
條第1項前段，刑法第2條第1項前段、第56條（修正前）、第30
條（修正前）、第339條第1條、第41條第1項前段（修正前），
罰金罰鍰提高標準條例第1條前段，第2條（修正前），判決如主
文。
本案經檢察官卯○○到庭執行職務。
中　　華　　民　　國　　96　　年　　4 　　月　　4 　　日
            刑事第七庭    審判長法　官  林  榮  龍
                                法　官  鄭  永  玉
                                法　官  江  錫  麟
上列正本證明與原本無異。
不得上訴。
                                書記官  劉  建  智
中　　華　　民　　國　　96　　年　　4 　　月　　9 　　日
附錄論罪科刑之法條全文：
刑法第339條第1項：
  意圖為自己或第三人不法之所有，以詐術使人將本人或第三人
  之物交付者，處5年以下有期徒刑、拘役或科或併科1千元以下
  罰金。
